臺灣高等法院臺中分院刑事判決
110年度上訴字第1982號
上  訴  人  
即  被  告  陳張荔華
上列上訴人即被告因偽造文書等案件，不服臺灣彰化地方法院11
0年度訴字第301號中華民國110年9月22日第一審判決（起訴案號
：臺灣彰化地方檢察署110年度偵字第1426號），提起上訴，本
院判決如下：
    主  文
上訴駁回。
    犯罪事實
一、陳張荔華於民國108年間，因經濟陷入困窘，乃於108年9月1
    0日，在其位於彰化縣○○鎮○○路000巷0弄0號住處，以其不知
    情之配偶陳恆福（由檢察官另為不起訴處分）名義為會首，
    召集合會，利用會員間彼此大多不熟識之機會，基於意圖為
    自己不法所有之詐欺取財犯意及行使偽造準私文書之犯意，
    明知「雅音」、「明偉」、「阿蓮」、「啟昌」、「阿茹」
    、「素芳」、「秀慧」、「阿玲」等8人並未參加該合會，
    竟於召集合會之初，在合會名冊上虛列「雅音」等8名人頭
    會員，另召集如附表編號10至35所示陳永森等26人參加合會
    ，連同會首共35會，會期自108年9月10日起至111年7月10日
    止，每期會金新臺幣（下同）2萬元，底標1,000元，採內標
    制（即得標之死會會員每月繳交2萬元固定金額之會款，未
    得標之活會會員則按月繳交以2萬元扣除該次得標利息後之
    金額為會款），每月10日晚間8時，在陳張荔華上開住處開
    標。陳張荔華召集上開合會後，即於如附表編號2至9所載開
    標日，在上開住處，分別偽造「雅音」、「明偉」、「阿蓮
    」、「啟昌」、「阿茹」、「素芳」、「秀慧」、「阿玲」
    署名及填寫標息，而偽造各該標單並持之行使參與競標且得
    標，復將不實之得標情形通知其他活會會員，使渠等誤認係
    真正會員得標，因而陷於錯誤，各如數交付會款予陳張荔華
    ，陳張荔華因之詐得如附表編號2至9所示會款，足以生損害
    於遭冒名投標之「雅音」、「明偉」、「阿蓮」、「啟昌」
    、「阿茹」、「素芳」、「秀慧」、「阿玲」及活會會員。
    嗣陳張荔華於109年8月間無故停會且失聯，經會員間彼此查
    證後始悉受騙。
二、案經王文生委由謝春燕，並與陳麗卿、趙麗娟、吳曉芳、黃
    文進、吳莉羚、曾建滄、葉雅惠、曾千娜、洪嘉穗共同委任
    羅庭章律師訴由臺灣彰化地方檢察署檢察官偵查起訴。
    理  由
壹、證據能力方面：
一、被告以外之人於審判外之言詞或書面陳述，除法律有規定者
    外，不得作為證據，刑事訴訟法第159條第1項定有明文。又
    被告以外之人於審判外之陳述，雖不符刑事訴訟法第159之1
    條至第159條之4之規定，然經當事人於審判程序同意作為證
    據，法院審酌該言詞陳述作成時之情況，認為適當者，亦得
    為證據；當事人、代理人或辯護人於法院調查證據時，知有
    刑事訴訟法第159條第1項不得為證據之情形，而未於言詞辯
    論終結前聲明異議者，視為有前項之同意，刑事訴訟法第15
    9條之5亦規定至明。查本判決後述所採各項審判外陳述之證
    據，檢察官及上訴人即被告陳張荔華（下稱被告）於本案言
    詞辯論終結前並未聲明異議，再經本院審酌後，認為其作成
    時之情況，並無違法取證等瑕疵存在，且證據力亦未明顯偏
    低，資為證據，並無不當，爰均認具有證據能力。
二、又傳聞法則乃對於被告以外之人於審判外之言詞或書面陳述
    而為之規範。本案判決以下引用之其餘非供述證據，無刑事
    訴訟法第159條第1項規定傳聞法則之適用，因與本案待證事
    實具有關聯性，且無證據證明係公務員違法取得之物，依法
    自得作為證據。
貳、實體方面：
一、認定犯罪事實所憑之證據及理由：
㈠、上開犯罪事實，業據被告於偵訊、原審及本院審理時均坦承
    不諱（見交查卷第17至23頁、第73至79頁，原審卷第93頁、
    第197頁、第203至207頁，本院卷第146至151頁），核與告
    訴人吳莉羚、洪嘉穗、陳麗卿、趙麗娟及告訴代理人羅庭章
    律師、謝春燕、李阿乱、曾吳素香之指訴大致相符（見交查
    卷第17至23頁、第73至79頁，原審卷第91至94頁、第195至1
    98頁、第201至209頁），並經證人洪○○、黃○○證述明確（見
    交查卷第73至79頁），復有本件合會名冊（見他字卷第23頁
    ）、告訴人109年10月12日刑事陳報狀（見交查卷第25至51
    頁）、被害人意見調查表（見原審卷第41至49頁）、如附表
    編號12至29、31至33、35所示之和解筆錄、調解筆錄、和解
    書及原審法院民事執行處109年司執字第55666號強制執行金
    額分配表（見原審卷第27至38頁、第181至190頁，本院卷第
    17至29頁、第71頁）等在卷可佐，足見被告之自白核與事實
    相符，應堪採信。
㈡、本件事證已臻明確，被告犯行洵堪認定，應依法論科。
二、論罪科刑：
㈠、核被告所為，均係犯刑法第216條、第220條、第210條之行使
    偽造凖私文書罪及刑法第339條第1項之詐欺取財罪。
㈡、被告偽造準私文書之低度行為，為行使之高度行為吸收，不
    另論罪。又被告各次犯行均係以一行為同時觸犯行使偽造凖
    私文書罪及詐欺取財罪，為想像競合犯，各應依刑法第55條
    之規定，從一重之行使偽造準私文書罪處斷。
㈢、被告先後為如附表編號2至9所示8次之行使偽造準私文書犯行
    ，犯意各別，時間有異，行為互殊，應予分論併罰。　　
三、本院之判斷：
㈠、原審認被告犯行使偽造準私文書罪之罪證明確，依相關規定
    ，以行為人之責任為基礎，審酌被告未經附表編號2至9所示
    之會員之同意，將其等列為合會會員，並偽以投標而得標，
    使其他會員誤信為真而交付合會會款予被告，足生損害於遭
    冒名投標之「雅音」、「明偉」、「阿蓮」、「啟昌」、「
    阿茹」、「素芳」、「秀慧」、「阿玲」及其他活會成員。
    並考量被告前無犯罪紀錄，有臺灣高等法院被告前案紀錄表
    在卷可稽，被告犯後坦承犯行，並已與部分被害人達成和解
    或調解成立，償還部分金額予被害人，及其自述國小畢業，
    有丙級的餐飲證照，已婚，有2名子女，1個成家，1個還沒
    有成家，目前與先生、小孩同住，房子是媳婦的父親的，目
    前工作是自助餐做鐘點，之前月收入為25,000元，現在因為
    疫情的關係每月18,000元，除了生活開銷之外，尚須賠償因
    本案犯罪行為所生之欠款予被害人之生活情況，及其犯罪之
    手段、目的等一切情狀，就所犯8次行使偽造準私文書罪各
    量處有期徒刑6月及諭知如易科罰金之折算標準以1千元折算
    1日，並合併定其應執行有期徒刑1年8月及諭知如易科罰金
    之折算標準以1千元折算1日。復就沒收部分說明：查被告因
    冒名「雅音」、「明偉」、「阿蓮」、「啟昌」、「阿茹」
    、「素芳」、「秀慧」、「阿玲」等8人之名義行使偽造之
    投標單製造得標之假象，使其他活會之會員因此交付如附表
    編號2至9詐得金額欄所示之3,918,200元予被告，為被告本
    案之犯罪所得。又被告與部分活會會員達成和解或調解成立
    ，嗣亦進入強制執行程序，已因強制執行程序清償部分欠款
    予各活會會員，數額如附表「已清償金額」欄所示，該些已
    經清償之金額，核屬犯罪所得已實際合法發還被害人，依刑
    法第38條之1第5項之規定，不予宣告沒收或追徵，所餘616,
    350元（計算式：3,918,200-3,301,850＝616,350元），並未
    扣案，亦未返還被害人，爰依刑法第38條之1第1項、第2項
    之規定宣告沒收，於全部或一部不能沒收或不宜執行沒收時
    ，追徵其價額。核其認事用法均無違誤，量刑亦屬妥適，應
    予維持。
㈡、被告上訴意旨略以：⒈被告積極尋求被害人之諒解，並另與部
    分被害人達成和解，此與原審所審酌之前提事實不同，核屬
    對被告量刑之有利事項，且為原審未及審酌者：查被告誠心
    悔過，並展現最大誠意尋求被害人諒解，更於原審判決後，
    又再與被害人尤綉娥等人達成和解，其等同意不再向被告追
    究，願意原諒被告請求法院從輕量刑，給予被告自新之機會
    ，此有和解書影本可憑，足見被告於行為後確實有悔悟之心
    ，努力彌補被害人之損害，方能取得被害人之諒解。次查被
    告既與上述被害人等達成和解，此即與原審所審酌之前提事
    實不同，揆諸臺灣高等法院臺南分院109年度上易字第157號
    刑事判決要旨，量刑基礎既有不同，應予差別處遇，此情實
    為原審判決於量刑時未及審酌者，就刑度之量定即非允當，
    應予以撤銷改判。⒉原審科刑實屬過重，請亦審酌下列理由
    ，給予被告從輕量刑：被告此前並無任何刑事犯罪紀錄，實
    因單純為貼補家用，始興起以人頭參與合會方式籌措資金，
    一時失慮，致罹刑典，但被告自始即坦承犯行，又已與部分
    被害人達成和解，足見被告確有悔悟，惡性非重，經此次教
    訓，絕無再犯之可能。再者，被告係因其後經濟狀況不佳而
    無法負擔會款，非自始意圖以不法方式詐取合會會員之財物
    ，造成告訴人及其他會員之損失，被告深感愧疚，且名下不
    動產經強制執行後已返還被害人大部分款項，尚未清償之款
    項，被告亦願分期償還。考量上情，原審科刑仍顯過重，請
    依刑法第59條規定酌減被告刑度，以符合罪刑相當性。⒊被
    告於案發後，已盡真摯努力彌補被害人，並返還大部分款項
    ，請給予被告緩刑：查被告未曾因故意犯罪受有期徒刑以上
    刑之宣告，且自始即坦承犯行，對於本件不再爭執，已有悔
    悟之心，大幅降低法敵對意識。又被告經此偵、審程序及罪
    刑之宣告，當知所警惕，信無再犯之虞。再衡酌被害人尤綉
    娥等人均表示希望法院能從輕量刑，亦同意被告有緩刑的機
    會。被告雖未能於原審與告訴人達成共識，然被告已返還大
    部分款項並盡最大真摯努力，且願意分期清償剩餘款項予被
    害人，請審酌上情給予被告緩刑之機會云云。
㈢、惟查：按量刑輕重，屬法院得依職權自由裁量之事項，苟其
    量刑已以行為人之責任為基礎，並斟酌刑法第57條各款所列
    情狀，在法定刑度內，酌量科刑，無偏執一端，致明顯失出
    失入情形，自不得指為不當或違法（最高法院103年度台上
    字第291號、第331號判決意旨參照）；且在同一犯罪事實與
    情節，如別無其他加重或減輕之原因，下級審量定之刑，亦
    無過重或失輕之不當情形，則上級審法院對下級審法院之職
    權行使，原則上應予尊重（最高法院85年度台上字第2446號
    判決意旨參照）；又刑法第59條規定之酌量減輕其刑，必須
    犯罪另有特殊之原因與環境，在客觀上足以引起一般同情，
    認為即使予以宣告法定最低度刑，猶嫌過重者，始有其適用
    。該項規定係立法者賦予審判者之自由裁量權，俾就具體之
    個案情節，於宣告刑之擇定上能妥適、調和，以濟立法之窮
    。而是否適用刑法第59條規定酌量減輕被告之刑，係實體法
    上賦予法院得依職權自由裁量之事項（最高法院107年度台
    上字第1105號判決意旨參照）；經查，原審以行為人之責任
    為基礎，就被告之素行、犯罪之動機、目的、手段、犯罪所
    生之危險或損害、犯罪後坦承犯行之態度、與被害人等和解
    、調解成立之情形及其教育智識程度、家庭經濟生活狀況等
    情狀加以審酌並敘明理由，已斟酌刑法第57條各款所列情狀
    為被告量刑之基礎量刑，並無濫用量刑權限，亦無判決理由
    不備，或量刑有所失出或失入之違法或失當之處，且被告係
    為牟自己之不法利益而為本件犯行，依被告犯罪行為之目的
    、動機及犯罪之情節，客觀上尚無任何情堪憫恕或特別之處
    ，復綜觀被告犯罪當時，殊難認另有特殊原因或堅強事由，
    在客觀上足以引起一般同情而顯然可憫，再審酌被告上訴後
    雖又提出其與如附表編號12、16、17、21、22、26、27、28
    、33等被害人之和解書，然究明各該和解書之內容，被告並
    未對該等被害人再予清償分毫，難認與原審量刑之基礎有何
    不同，且告訴人陳麗卿、洪嘉穗、告訴代理人謝春燕、曾吳
    素香等人於本院審理時亦到庭陳述稱：被告在民事執行處執
    行分配後都未再償還欠款，完全沒有和解的誠意等語（見本
    院卷第145至146頁）；再原審就被告8次犯行亦各僅量處有
    期徒刑6月，並均為得易科罰金之刑度，核均無情輕法重之
    情形，足認原審量刑時，既未逾越法定刑度，亦無濫用自由
    裁量之權限，就被告所犯上開8罪，所量處之刑尚屬適法，
    無違比例原則，要難謂過重。又個案之裁量判斷，除非有全
    然喪失權衡意義或顯然有違比例、平等諸原則之裁量權濫用
    之情形，否則縱屬犯罪類型雷同，仍不得將其他案件裁量之
    行使比附援引為本案之量刑輕重比較，以視為判斷法官本於
    依法獨立審判之授權所為之量刑裁奪有否裁量濫用之情事；
    此與所謂相同事務應為相同處理，始符合比例原則與平等原
    則之概念，迥然有別（最高法院105年度台上字第428號判決
    意旨參照）；揆諸前揭說明，原審於量刑理由已詳為說明審
    酌前揭各項科刑情狀，其裁量亦無全然喪失權衡意義或顯然
    有違比例、平等諸原則之裁量權濫用之情形，是自無由以被
    告上開所舉列之案件判決，指摘原審量刑過重。另按緩刑之
    宣告，除應具備刑法第74條第1項所定之形式要件外，並須
    有可認為以暫不執行刑罰為適當之情形，始得為之。至於是
    否適當宣告緩刑，本屬法院之職權，得依審理之結果斟酌決
    定，非謂符合緩刑之形式要件者，即不審查其實質要件，均
    應予以宣告緩刑，故倘經審查認不宜緩刑，而未予宣告者，
    尚不生不適用法則之違法問題。審酌被告召集合會之初即接
    連冒名得標8會，騙取因信賴被告而參與合會之活會會員會
    款，其決定為支應家庭經濟開銷，鋌而走險冒名得標騙取會
    款，顯見價值觀念已有偏差，且自制力甚低，守法意識薄弱
    ，其本案之宣告刑如未執行，難使其真正悔悟自新，並藉此
    警惕教化，又據被告之身心健康狀況，亦難認於本件有何暫
    不執行為適當之情形存在，再依本件之詐得金額總計高達3,
    918,200元之鉅，亦難認本案犯罪情節輕微，故本院認為自
    不宜對被告宣告緩刑。是被告上訴意旨猶謂原審未適用刑法
    第59條酌減其刑、量刑過重，及未對被告諭知緩刑宣告等理
    由，指摘原判決不當，顯係就原審量刑職權之行使，專執己
    見，任意指摘，惟原審量刑，既未逾越法定刑度，亦未違反
    比例原則或罪刑相當原則，並無不當或違法，是被告之上訴
    核無理由，應予駁回。
據上論結，應依刑事訴訟法第368條，判決如主文。
本案經檢察官黃智炫提起公訴，檢察官施清火到庭執行職務。
中　　華　　民　　國　　111 　年　　3 　　月　　24　　日
            刑事第二庭   審判長法　官　何  志  通
                               法　官  石  馨  文
                               法　官  許  月  馨 
以上正本證明與原本無異。
如不服本判決應於收受送達後20日內向本院提出上訴書狀，其未
敘述上訴理由者，並得於提起上訴後20日內向本院補提理由書狀
（均須按他造當事人之人數附繕本）「切勿逕送上級法院」。因
疫情而遲誤不變期間，得向法院聲請回復原狀。 
                               書記官  李  妍  嬅 

中　　華　　民　　國　　111 　年　　3 　　月　　24　　日
【附表】
編號 會員 得標日期 得標金額 編號2至9之詐得金額/ 活會會員之和解、調解筆錄、民執分配表上之執行名義或和解書  已清償金額 1 陳恆福 108年9月10日 會首 無   2 雅音 108年10月10日 1100 491,400元【即(20,000-1,100)× 26名實際會員】   3 明偉 108年11月10日 1100 491,400元【即(20,000-1,100)× 26名實際會員】   4 阿蓮 108年12月10日 1200 488,800元【即(20,000-1,200)× 26名實際會員】   5 啟昌 109年1月10日 1100 491,400元【即(20,000-1,100)× 26名實際會員】   6 阿茹 109年2月10日 1100 491,400元【即(20,000-1,100)× 26名實際會員】   7 素芳 109年3月10日 1200 488,800元【即(20,000-1,200)× 26名實際會員】   8 秀慧 109年4月10日 1200 488,800元【即(20,000-1,200)× 26名實際會員】   9 阿玲 109年5月10日 1300 486,200元【即(20,000-1,300)× 26名實際會員】   10 陳永森 109年6月10日 1300 無   11 洪○○ 109年7月10日 1300 無   12 林順雄 活會  民執分配表上之票款22萬元，期間109.11.10.-110.04.21（見原審卷第184頁）。 110年10月6日合會會款22萬元之和解書（見本院卷第27頁）  133,341 13 黃文進 活會  110年度彰簡調字第105、106、107、108、117、118號調解筆錄 （22萬元合會會款） （110年司執字第17773號） （見原審卷第35至38頁）  129,861 14 王文生 活會  110年度彰簡調字第105、106、107、108、117、118號調解筆錄 （44萬元合會會款） （110年司執字第17773號） （見原審卷第35至38頁）  259,723 15 王文生 活會     16 吳文聰 /吳金聰 活會  民執分配表上之「吳金聰」票款 44萬元，期間109.11.10.-110.04.21（見原審卷第183頁）。 合會會款44萬元之和解書（見本院卷第25頁）  266,682 17 吳文聰 /吳金聰 活會     18 吳曉芳 活會  110年度彰簡調字第105、106、107、108、117、118號調解筆錄 （44萬元合會會款） （110年司執字第17773號） （見原審卷第35至38頁）   259,723 19 吳曉芳 活會     20 吳莉羚 活會  110年度彰簡調字第105、106、107、108、117、118號調解筆錄 （22萬元合會會款） （110年司執字第17773號） （見原審卷第35至38頁）  129,861 21 曾進文 活會  民執分配表上之票款22萬元，期間109.11.10.-110.04.21（見原審卷第183至184頁）。 合會會款22萬元之和解書（見本院卷第19頁）  133,341 22 曾琪評 活會  民執分配表上之票款22萬元（原判決誤載為44萬元），期間109.11.10.-110.04.21（見原審卷第184頁）。 110年10月6日合會會款22萬元之和解書（見本院卷第21頁）  133,341 23 曾建滄/阿滄 活會  110年度彰簡字第87號和解筆錄 （20萬元合會會款） （110年司執字第18397號） （見原審卷第31至32頁）  119,576 24 葉雅惠/雅惠 活會  110年度彰簡調字第105、106、107、108、117、118號調解筆錄 （22萬元合會會款） （110年司執字第17773號） （見原審卷第35至38頁）  129,861 25 曾千娜/千娜 活會  110年度彰簡字第85號和解筆錄 （22萬元合會會款） （110年司執字第18396號） （見原審卷第27至28頁）  129,861 26 蔡淑真 活會  民執分配表上之票款22萬元，期間109.11.10.-110.04.21（見原審卷第183頁）。 110年10月6日合會會款22萬元之和解書（見本院卷第23頁）  133,341 27 尤綉娥 活會  民執分配表上之票款22萬元，期間109.11.10.-110.04.21（見原審卷第183頁）。 110年10月6日合會會款22萬元之和解書（見本院卷第17頁）  133,341 28 洪哲霖 活會  民執分配表上之票款22萬元，期間109.11.10.-110.04.21（見原審卷第183頁）。 110年12月17日合會會款22萬元之和解書（見本院卷第71頁）  133,341 29 黃○○/淑子 活會  民執分配表上之借款76萬元（見原審卷第183頁）。  448,612 30 周美玲 活會     31 趙麗娟/阿娟 活會 （起訴書誤為為鄭麗娟）  110年度彰簡調字第105、106、107、108、117、118號調解筆錄 （22萬元合會會款） （110年司執字第17773號） （見原審卷第35至38頁）  129,861 32 陳麗卿 活會  民執分配表上之借款17萬元（見原審卷第185頁），110年度彰簡字第88號和解筆錄（見原審卷第33至34頁） （110年司執字第18395號）  101,640 33 美英/李美英 活會  民執分配表上之「李美英」票款44萬元，期間109.11.10.-110.04.21（見原審卷第183頁）。 合會會款44萬元之和解書（見本院卷第29頁）  266,682 34 秀祝 活會     35 洪嘉穗/阿穗 活會  110年度彰簡字第86號和解筆錄 （22萬元合會會款） （110年司執字第18398號） （見原審卷第29至30頁）  129,861    總計 如編號2至9所示 詐得金額總計3,918,200元  3,301,850